臺灣基隆地方法院民事裁定  
110年度消債更字第70號
聲  請  人  莊忠雄  

代  理  人  簡銘昱律師(法扶律師)
上列當事人聲請消費者債務清理更生事件，本院裁定如下：
    主  文
聲請人莊忠雄自民國110年11月1日下午4時起開始更生程序。
命司法事務官進行本件更生程序。
    理  由
一、按債務人不能清償債務或有不能清償之虞者，得依消費者債
    務清理條例（下稱債清條例）所定更生程序，清理其債務；
    債務人無擔保或無優先權之「本金及利息」債務總額未逾新
    臺幣（下同）1,200萬元者，於法院裁定開始清算程序或宣
    告破產前，得向法院聲請更生；債務人對於金融機構負債務
    者，在聲請更生前，應向最大債權金融機構請求協商債務清
    償方案，或向其住、居所地之法院或鄉、鎮、市、區調解委
    員會聲請債務清理之調解；協商或調解成立者，債務人不得
    聲請更生，債清條例第3條、第42條第1項、第151條第1項、
    第7項前段分別定有明文。而依債清條例第2條第1項、第2項
    規定，債清條例所稱消費者，指5年內未從事營業活動或從
    事營業額平均每月20萬元以下之小規模營業活動之自然人。
    是若消費者即債務人有不能清償債務或有不能清償債務之虞
    ，且客觀上並無濫用更生程序之情事者，自應使其藉由債清
    條例所定程序清理債務。又法院開始更生程序之裁定，應載
    明其年、月、日、時，並即時發生效力；法院裁定開始更生
    程序後，得命司法事務官進行更生程序，債清條例第45條第
    1項、第16條第1項前段規定甚明。
二、聲請意旨略以：聲請人即債務人前向本院聲請債務清理之調
    解（本院110年度司消債調字第79號），最大債權銀行即台
    北富邦商業銀行股份有限公司(下稱台北富邦銀行)雖提出分
    180期、零利率、每期清償1萬1,000元方案，然聲請人無力
    負擔，故而調解不成立。聲請人現於自營漁業擔任漁事工作
    ，每月收入2萬5,500元至3萬0,500元不等、行政院每年補助
    3萬元，惟需與其兄弟姐妹分攤母親每月之扶養費3,744元、
    扶養配偶每月4,905元，而有不能清償債務之情形；因聲請
    人無擔保或無優先權之債務總額未逾1,200萬元，且未經法
    院裁定開始清算程序或宣告破產，故依法向本院聲請更生等
    語。
三、經查：
　㈠聲請人主張其於本件聲請前5年未從事營業活動，且無擔保或
    無優先權之債務總額未逾1,200萬元，其雖向本院聲請債務
    清理之調解（本院110年度司消債調字第79號），然因無法
    負擔最大債權銀行所提之清償方案，故而調解不成等情節，
    業據其提出財產及收入狀況說明書、債權人清冊、戶籍謄本
    、110年8月4月收入切結書、108、109年度綜合所得稅各類
    所得資料清單、全國財產稅總歸戶財產查詢清單、勞工保險
    被保險人投保資料表、財團法人金融聯合徵信中心當事人綜
    合信用報告─債務清理條例前置協商專用債權人清冊等件為
    證，堪信為真實。從而，本件聲請應予評估之要件，當屬衡
    諸聲請人目前之全部收支暨其財產狀況，聲請人是否已達不
    能維持最低生活條件，而有「不能清償債務或有不能清償之
    虞」之情形？
  ㈡茲審核其要件如下：
  ⒈本件截至債權人（除普羅米斯顧問股份有限公司未陳報外）
    因本院司法事務官或本院通知而陳報債權額之時止，聲請人
    無擔保或無優先權之「本金及利息債務」，累計已達737萬0
    ,702元（按：參酌債清條例第42條第1項之立法理由，本院
    評估聲請人有無「不能清償債務或有不能清償之虞」，僅計
    列債權人之「本金及利息債務」，不併算債權人主張之違約
    金或其他費用），此有債權人提出之陳報內容存卷為憑。
  ⒉聲請人現今名下並無可供變現換價之土地、房屋等財產，已
    據聲請人提出全國財產稅總歸戶財產查詢清單，且有本院依
    職權調取之稅務電子閘門財產所得調件明細表為證。準此，
    聲請人現今已無足可抵充前揭債務之財產，當可認定。
  ⒊聲請人主張其目前每月收入約2萬7,750元，參酌聲請人提出
    之勞工保險被保險人投保資料表，並無足認聲請人有短報其
    收入之情事。另聲請人陳報行政院每年補助3萬元，故本院
    乃逕依聲請人陳報之收入3萬0,250元（27,750＋30,000/12）
    ，作為衡量其現今是否業已入不敷出之基準。
  ⒋聲請人固主張其個人每月必要支出1萬8,720元，然聲請人均
    未提出證據證明，而債清條例第64條之2第1項規定「債務人
    必要生活費用，以最近一年衛生福利部或直轄市政府所公告
    當地區每人每月最低生活費一點二倍定之」，考量聲請人住
    基隆市，又衛生福利部公告之110年度臺灣省（含基隆市）
    每人每月最低生活費為1萬3,288元，故可認定聲請人每月必
    要生活費用為1萬5,946元（計算式：13,288元×1.2倍＝15,94
    6元，元以下四捨五入，下同），應得維持基本生活需要。
  ⒌扶養費部分：聲請人主張其父已死亡，每月須與兄弟姐妹共5
    人分攤母莊黃金枝1/5扶養費3,744元，然均未提出任何證明
    供本院審酌，經本院依職權查調聲請人母莊黃金枝之稅務電
    子閘門財產所得調件明細表，其自107至109年均無所得且無
    財產，堪認有受扶養之必要；聲請人另主張扶養配偶等情，
    考量債清條例第64條之2第2項規定「受扶養者之必要生活費
    用，準用第1項規定計算基準數額，並依債務人依法應負擔
    扶養義務之比例認定之」，準此，聲請人扶養其母之必要生
    活費應以3,189元計算（計算式：15,946÷5＝3,189，元下四
    捨五入），至聲請人主張扶養配偶負擔4,905元，未逾前開
    計算之必要生活費數額，堪可採認。
  ⒍承上，依聲請人每月收入扣除每月必要支出後，聲請人每月
    僅餘3,710元可供清償（計算式：27,750元－15,946元－3,189
    元－4,905元＝3,710元），因聲請人「無擔保或無優先權之本
    金及利息債務」，累計已達737萬0,702 元，就令不予加計
    迄仍不斷衍生累增之利息與違約金，而聲請人為62年11月生
    ，現年約47歲，聲請人即使勉力清償，旨揭債務客觀上仍非
    聲請人於屆齡退休以前所得清償完畢，互核勾稽上情以觀，
    堪認聲請人客觀上確實有不能清償債務之虞，而有藉助更生
    制度，調整其與債權人間之權利義務關係，俾重建其經濟生
    活之必要。
四、綜上所述，聲請人為一般消費者，未經法院裁定開始清算程
    序或宣告破產，且本件無擔保或無優先權之本金及利息債務
    總額未逾1,200萬元，曾向本院聲請債務清理之調解而不成
    立，衡諸聲請人目前之全部收支暨其財產狀況，而有不能清
    償債務之虞。此外，又查無債清條例第6條第3項、第8條或
    第46條各款所定應駁回更生聲請之事由存在，則其聲請更生
    ，自屬有據，並應准許。至債務人於更生程序開始後，應另
    行提出足以為債權人會議可決或經法院認為公允之更生方案
    以供採擇，俾免更生程序進行至應行清算之程度（債清條例
    第61條規定參照），而本院司法事務官於進行更生程序、協
    助債務人提出更生方案時，亦應注意酌留債務人生活上應變
    所需之費用，並依社會常情衡量債務人之償債能力，依此協
    助債務人擬定公允之更生方案，期與債清條例重建債務人經
    濟生活之立法目的相合。
五、依債清條例第45條第1項、第16條第1項，裁定如主文。　　
中　　華　　民　　國　　110 　年　　11 　　月　　1  　日
                  民事庭法  官　林淑鳳
以上正本係照原本作成。
本件裁定不得抗告。
中　　華　　民　　國　  110 　年　　11　 　月　  1　　日
                        書記官　陳櫻姿